【裁判字號】    98,重上更(三),80
【裁判日期】    980527
【裁判案由】    竊盜等
【裁判全文】
臺灣高等法院臺南分院刑事判決    98年度重上更(三)字第80號
上  訴  人
即  被  告  甲○○
指定辯護人  本院公設辯護人  丙○○
上列上訴人因竊盜等案件，不服臺灣臺南地方法院90年度訴字第
642號中華民國90年11月30日第一審判決（起訴案號：臺灣臺南
地方法院檢察署89年度營偵字第1592號），提起上訴，判決後，
經最高法院第3次發回更審，本院判決如下：
    主  文
原判決撤銷。
甲○○無罪。
      理      由
一、公訴意旨略以：被告甲○○於民國83年6月中旬，受雇於被
    害人乙○所經營位於高雄市○○區○○路486號電器行擔任
    外務員工作，竟意圖為自己不法所有，於同年6月30日利用
    被害人外出之機會，竊得被害人所有置放於上開電器行抽屜
    內之付款人高雄市小港區農會、票號為019912號空白支票乙
    紙，見被害人之印章亦放於抽屜內，並盜蓋被害人之印章於
    上開空白支票，旋即意圖供行使之用，於不詳時、地在上開
    空白支票偽簽發票日為83年10月2日及面額為新台幣（下同
    ）657,000元，而填載完成後將該支票交付丁○○（另經臺
    灣臺南地方法院檢察署不起訴確定在案）提示，因該支票已
    掛失止付而遭退票，因認被告涉犯刑法第320條第1項之竊盜
    罪及第201條第1項之偽造有價證券罪嫌云云。
二、公訴人認上訴人即被告甲○○犯竊盜罪及偽造有價證券罪，
    係以上揭事實，業據被害人乙○指訴綦詳，並有上開支票及
    退票理由單（均影本）在卷可稽，而上開支票係被告甲○○
    交付予丁○○，交付時上開支票已填載完成，此業據證人丁○○到庭結證無訛，再參以被告甲○○在被害人處工作，有
    機會竊取上開支票，且將上開支票交付予丁○○等情，足認
    被告甲○○係欲將責任推給所謂「洪順宗」之人為主要證據
    及論據。
三、訊之被告甲○○固坦承其於83年6月中旬，受雇於被害人乙○所經營電器行擔任外務員工作乙節，惟否認有竊盜及偽造
    有價證券之犯行，辯稱：(一)伊係83年6月12日上班、13日就
    離職，被害人所說遺失支票及辦理止付手續是同年6月30日
    ，該時其已離職，自不可能去偷支票、偽造支票。(二)支票持
    有人丁○○在警局陳稱該支票是「洪順宗」寄給她的，伊沒
    有打電話和丁○○聯絡要寄支票，而是「洪順宗」打的，該
    張支票是「洪順宗」寄給丁○○，丁○○告訴伊支票後面「
    洪順宗」有背書。(三)「洪順宗」拿支票給伊時（不是伊交給
    「洪順宗」的），告訴伊說丁○○要求伊也要背書，伊背書
    後打電話去銀行照會結果，該支票已掛失止付，所以伊塗掉
    背書，再還給「洪順宗」。(四)確實有「洪順宗」這個人，惟
    伊不知道「洪順宗」在何處，他所稱之住所都是假的。(五)丁○○沒有匯給伊80萬元要買音響等，她匯2次是要買香煙的
    ，伊都還她，伊有提出匯款單等語。
四、證據能力方面：
  (一)按被告以外之人於審判外之言詞或書面陳述，除法律有規定
    者外，不得作為證據。被告以外之人於偵查中向檢察官所為
    之陳述，除顯有不可信之情況者外，得為證據。被告以外之
    人於審判外之陳述，雖不符前4條之規定，而經當事人於審
    判程序同意作為證據，法院審酌該言詞陳述或書面陳述作成
    時之情況，認為適當者，亦得為證據。當事人、代理人或辯
    護人於法院調查證據時，知有第159條第1項不得為證據之情
    形，而未於言詞辯論終結前聲明異議者，視為有前項之同意
    ，刑事訴訟法第159條第1項、第159條之1第2項、第159條之
    5分別定有明文。本案公訴人所引用具傳聞性質之書面證據
    ，業經被告於本院準備程序時同意作為證據（見本院卷第77
    頁），且經本院於審理時提示表示無意見，迄於言詞辯論終
    結前亦未聲明異議，本院審酌該等證據之取得過程並無瑕疵
    ，與本案待證事實間復具有相當之關聯性，自得採為證據。
  (二)又我國刑事訴訟法係採實質的真實發見主義，法院應依職權
    調查證據，獨立認定事實。另按法院之裁判，乃法院就各個
    案件依調查證據結果本於自由心證而為之事實上與法律上之
    判斷，一般無拘束其他裁判之效力，其他案件未經直接調查
    自亦不得逕採為認定被告犯罪之證據（最高法院76年度台上
    字第460號、80年度台上字第518號判決意旨參照）。斷無以
    同一被告過往曾經實施特定犯罪行為之前案紀錄，據以認定
    嗣後相類被訴事實之理。準此，刑事案件之裁判，不應受其
    他刑事案件之拘束，故他罪之裁判，僅足以供本罪之參考，
    法院仍應直接審理，發現真實。本件偵查卷宗中所附被告前
    因偽造有價證券所涉刑事案件之判決書（即臺灣臺南地方法
    院81年度訴字第812號、本院81年度上訴字第1758號判決）
    ，僅得證明被告曾因上述判決所載之犯罪事實經論罪科刑，
    就此部分可認為具有證據能力；逾此範圍，與本件被訴事實
    即無關聯性可言，應認不具證據能力，不得據以認定被告涉
    有同樣犯行之事實至明。
五、按犯罪事實應依證據認定之，無證據不得認定犯罪事實；不
    能證明被告犯罪者，應諭知無罪之判決，刑事訴訟法第154
    條第2項、第301條第1項分別定有明文。而事實之認定，應
    憑證據，如未能發現相當證據，或證據不足以證明，自不能
    以推測或擬制之方法，為裁判基礎，且認定犯罪事實所憑之
    證據，雖不以直接證據為限，間接證據亦包括在內，然而無
    論直接證據或間接證據，其為訴訟上之證明，須於通常一般
    之人均不致有所懷疑，而得確信其為真實之程度者，始得據
    為有罪之認定，倘其證明尚未達到此一程度，而有合理懷疑
    存在，無從使事實審法院得有罪之確信時，即應諭知被告無
    罪之判決。又刑事訴訟法第161條已於91年2月8日修正公布
    ，其第1項規定：檢察官就被告犯罪事實，應負舉證責任，
    並指出證明之方法。因此，檢察官對於起訴之犯罪事實，應
    負提出證據及說服之實質舉證責任。倘其所提出之證據，不
    足為被告有罪之積極證明，或其指出證明之方法，無從說服
    法院以形成被告有罪之心證，基於無罪推定之原則，自應為
    被告無罪判決之諭知。至告訴人之告訴，係以使被告受刑事
    訴追為目的，是其陳述是否與事實相符，仍應調查其他證據
    以資審認；被害人之陳述如無瑕疵，且就其他方面調查又與
    事實相符，固足採為科刑之基礎，倘其陳述尚有瑕疵，而在
    未究明前，遽採為論罪科刑之根據，即難認為適法（最高法
    院40年臺上字第86號、76年臺上字第4986號、92年度臺上字
    第128號、52年臺上字第1300號、61年臺上字第3099號判決
    參照）。
六、經查，被害人乙○所遺失之系爭支票（提示時載明：付款人
    高雄市小港區農會、帳號01521-5、支票號碼JS0000000、票
    面額650,000元、發票日83年10月5日，由「洪順宗Ｚ0000000
    00」、甲○○、某某工程行背書，惟甲○○及某某工程行之
    背書又經刪除），係由證人丁○○於83年11月16日委託保證
    責任台南縣新營信用合作社（以下稱新營合作社）於同年月
    18日提示，惟該支票業經乙○於83年7月5日申報票據於83年
    6月30日在其住處遺失，有高雄市票據交換所高市票交業字
    第3607號函附遺失票據申報書、支票影本及提示人資料查報
    表（警卷第4頁背面-7頁）及高雄市小港區農會高市小區農
    會字第00736號函附退票理由單、票據掛失止付通知書、遺
    失票據申報書（原審卷第65-68）與新營合作社（91）新信
    社字第267號函及該支票背面影本（原審卷第115頁）在卷可
    稽，核與被害人乙○、證人丁○○之證述相符，被告亦不爭
    執，堪認為真實。
七、惟系爭支票何時失竊？被告有無竊取該支票？經查：
  (一)被害人乙○之歷次證述如下：
    1.於警詢中陳稱：「（你於何時？何地失竊該支票？）該支
      票於本83年6月中旬在我家（指高雄市○○區○○路486
      號）一樓抽屜中失竊。（該支票確為空白支票嗎？票面字
      跡是否為你本人筆跡？）確實是空白支票，印章為我本人
      的，因我的支票和印章是放在一起的。…（警方提供相片
      〈甲○○〉是否為你店裡的業務員，是的，確是他本人，
      他的姓名不詳，因他用假姓名應徵。（該支票失竊，是否
      有人嫌疑較大？）是甲○○偷竊該支票的，沒錯，當時我
      出去一下，馬上就回來，所以抽屜未鎖，而當時甲○○在
      場看店。」等語（警卷第3頁反面-4頁）。
    2.於原審指述稱：「（〈提示支票影本〉本張支票是否你的
      ？）支票是我的，印章也是我的，但是上面的字不是我寫
      的。這張支票原來是空白的和印章都是放在抽屜裡，後來
      被告沒有經過我的同意就私自拿去，83年6月間被告拿去
      的，我後來有去辦理掛失止付。…（有無親眼看見支票是
      被告拿去的？）沒有。我報案時，我並沒有說支票是被告
      拿去的，但我有懷疑是被告拿的。因為支票遺失的第二天
      ，被告就自動離職，所以我懷疑支票是被告拿的。…（被
      告當時在你店裡應徵工作，是以何名？）他是用其他人的
      名字去應徵。（被告離職後，他的朋友有無去店裡找他？
       ）被告離職後，就是證人丁○○到店裡來查系爭支票的
      來龍去脈，沒有其他人來找被告。」等語（原審卷第38-3
      9、42頁）。
    3.於本院上訴審陳稱：「（支票何時遺失？）83年6月30日
      。（何時僱用在庭被告？）在支票遺失之前一、二日即6
      月28日僱用，6月30日他離職的。我是發現支票遺失時我
      才掛失止付的。（被告來應徵時你有核對身分證？）沒有
      。（應徵時被告有稱他是何姓名？）他告訴我說他姓謝，
      住宜蘭。（支票何時遺失？）我6月30日掛失止付的。…
      （你的支票是整本遺失？）遺失2張支票，整本支票中間
      撕掉二張。（你遺失幾張？）可能是一張吧。（當時你僱
      用的人是在庭被告？）很像。…（被告履歷表？）我目前
      沒有。…（提示你警訊筆錄為何當時你稱是6月15日遺失
      支票？）我真正報案是在派出所，確實遺失時間應該是屬
      於掛失止付的時間6月30日。」等語（上訴卷第49-52頁）
      。又結證稱：「（被告是如何去你公司應徵？）我登報，
      被告見報來應徵。（何時登報？）83年夏天。（被告有在
      你登報當天應徵？）登報當天。（被告何時去上班？）登
      報隔日。…（被告上班幾天？）第一天他作整日，第二天
      我們出去他就離開了。（何時發現支票遺失？）第二天他
      離開公司，我報案時我發現支票遺失。6月30日報案的。
      （支票何時遺失？）83年6月30日我發現遺失，我才去報
      案。（你向何分局報案？）小港分局高松派出所。…（你
      發現遺失時間？）6月30日上午我發現遺失，我當天去報
      案也報支票遺失。（你有親眼見到被告竊盜你的支票？）
      我沒有看到。（你的支票之前已經蓋好印章？）…（你說
      你有遺失兩台錄放影機？）是。（你報案當天發現支票遺
      失，當時你報案時有提及你兩台錄放影機也遺失？）我一
      起報案。（丁○○有去分局作筆錄，你知悉？）我不知道
      ，10月份丁○○有去我家問我支票是否是我的，我說是我
      的。…（你支票遺失時有人打電話給你太太？）有人打電
      話問我們支票是否退票。…（你確定你是6月30日遺失之
      票，還是6月30日支票止付？）我確定是6月30日遺失支票
      。（你發現支票遺失你如何處理？）我發現時我去報案，
      我有拿報案三聯單，去登報作廢。（被告何時去你公司上
      班？）他只有去上班兩天，我無法確定時間。…（被告離
      開時有告訴你？）我們出去時他已經走了。（你確定被告
      竊取你的支票？）我不確定。（被告有去你店裡過夜？）
      有過夜過，在我家過夜。…（如你剛剛所陳述之申報作廢
      情形後之後才去申報票據遺失？）我是登報完畢才去填這
      張表的。我先要去農會支票止付，農會叫我先去報案，拿
      報案證明去農會止付，之後我去登報，登完報我才去寫申
      報書的。（你登報幾天？）他們叫找登三天。」等語（上
      訴卷第131-139頁）。
    4.於本院更(一)審又詰證稱：「（甲○○何時被你僱用在電器
      行擔外務員？）83年6月。他沒做我才報支票遺失。（83
      年6月哪一天僱用？）我忘記了。（這張支票何時被竊？
      〈提示警卷第七頁〉）何時被竊我不知道，我發覺時在83
      年6月30日馬上到派出所報案。…（該張支票是不是甲○○偷竊？）我不知道是不是他偷的。（你在警訊為何說甲○○偷的？〈提示警卷乙○筆錄並告以要旨〉我那時不知
      他叫甲○○，我只是有合理的懷疑。」等語（更(一)審卷第
      40-41頁）。
  (二)依被害人上開陳述顯示：
    1.被害人乙○並無法確定系爭支票是被告所竊取，僅係因其
      曾雇用被告2天，並留宿被告，然被告在未告知之情況下
      自行離職，其於發現支票遺失後始「合理懷疑」係被告所
      竊取，是被害人並無法明確指證被告竊取系爭支票，僅係
      懷疑係被告所竊取。
    2.系爭支票被竊時點，應為被告離職前1日；乙○則係83年6
      月30日始報案並申報支票遺失。
  (三)惟被告堅稱係83年6月11日依報紙徵人廣告至乙○處應徵，1
    2日上班，13日離職，並提出報紙3份影本為憑（上更(一)卷證
    物袋），本院審視該報紙確屬被害人連續刊登3天徵人廣告
    無訛，然乙○於本院上訴審審理時竟明確指稱83年6月30日
    遺失，且審視系爭「遺失票據申報書」，亦確記載乙○係申
    報83年6月30日票據喪失（高市警港分刑字第13775號第5頁
    ），則被害人所指遺失時間83年6月30日顯與被告上班時間
    83年6月12日相距十餘日，若依被害人所指稱時間於6月30日
    遺失支票，惟該時被告業已離職，未在該處上班，且相距半
    個月，被告如何能有機會竊取支票？是檢察官起訴被告於6
    月30日竊取支票之犯罪事實，與事理及證據尚有不符。
  (四)又系爭支票若係於83年6月13日被告離職時即已失竊，被害
    人遲至同年月30日始發現，有無可能性？然依被害人於警詢
    之指稱，其遺失支票之同時，亦遺失兩台錄放影機，但錄放
    影機並非像支票遺失般之不易查覺，是被害人於83年6月30
    日發現其支票及錄影機失竊，亦極有可能確係該日所失竊。
  (五)綜上，被害人失竊之系爭支票既未能確定遺失之時間及何人
    竊取該支票，而該支票遺失之時間亦可能係83年6月30日，
    然該時間點距被告離職已有十餘日，此段時間究何人可能接
    近系爭支票而竊取，實難認定，尚難僅憑被告於83年6月13
    日自行離職即率斷該支票確係被告所竊取。況系爭支票若係
    被告所竊取而使用，理應盡可能於短時間內行使，惟系爭支
    票之發票日係83年10月5日，被告又在該支票背書（後經被
    告刪除），顯有違銷贓之常理，且被告又曾告知證人丁○○
    該支票已申報遺失（詳後述丁○○之偵訊、原審、上訴審之
    證詞），若真為被告所竊取，被告於行使該支票後，怎會告
    知持票人該支票係遺失支票？此亦與情理不符，益徵被告辯
    稱其未竊取系爭支票之可能。
八、系爭支票是否被告所偽造？
  (一)按刑法上所謂偽造有價證券，以無權簽發之人冒用他人名義
    簽發為要件。本件被告書寫之文字與支票上之筆跡顯然有異
    ，此業經本院上更(一)審命被告當場書寫核對（上更(一)卷第41
    頁），確實與支票之筆跡（警卷第7頁）不同，是本件既非
    被告所書寫，自難認被告親手偽造本件支票。至被告曾於上
    訴審聲請鑑定筆跡一節，因由肉眼即明顯可以判斷系爭支票
    上發票日期及金額筆跡，與被告書寫習慣顯不相同，自無將
    系爭支票送請鑑定之必要，併此敘明。
  (二)另簽發支票固不以發票人親自書寫票載內容為必要，亦可委
    由他人書寫，為眾所週知之事實。故不論系爭支票上日期及
    金額部分是否被告親自書寫，其於竊取時在發票人簽章欄內
    蓋用「乙○」印章後，再委由他人填寫發票日期及金額而完
    成發票行為，亦非不可能，惟此種所述可能性，畢竟屬臆測
    之詞，尚缺乏直接積極證據可證，自不能僅憑推理即論斷被
    告有偽造有價證券之犯行。
九、依系爭支票之背書、提示情況，得否推論被告曾行使系爭偽
    造之支票？即系爭偽造之支票是否被告交付予丁○○？
  (一)證人丁○○歷次之證述如下：
    1.於警詢證稱：「（該支票199912號為何人交付給妳？為何
      用途？）為洪順宗寄給我的，因我付訂金給他，作為買煙
      及物品。（妳總共付給洪順宗多少現金？）都是電匯到甲○○帳戶，計六次，總共82萬元整。…（為何妳要電匯到
      甲○○帳戶？）因甲○○為介紹人，而且甲○○和洪順宗
      為熟識，且共用一個呼叫器000000000號，由於洪順宗的
      要求，要我電匯到甲○○帳戶。「（妳與甲○○及洪順宗
      是否認識？有無仇隙？）只認識甲○○，和他二人均無仇
      隙。」等語（警卷第2頁反面-3頁）
    2.於偵訊時結證稱：「（一張萬657,0000元發票人乙○的票
      何來？）是甲○○欠我貨款拿給我的，本來要幫我買東西
      ，拿走現金，但後來沒買東西，而交支票給我。（支票交
      給你時金額、日期、印章都填蓋好了？）是的。（欠你多
      少？）80萬元。（警訊為何說是洪順宗交給你的？）甲○○說是洪順宗交給他的。（到底是何人交給你？）忘了。
      …（認識洪順宗？）不認識。（甲○○有打電話給你說那
      張票是遺失的？）有的，但我已軋入銀行。」等語（偵卷
      第33-34頁）。
    3.於原審結證稱：「（〈提示支票影本〉有無看過本張支票
      ？）有看過，這張支票是被告寄給我的，不是當面交給我
      的，因為他欠我錢，他寄給我時，支票上的印章和金額都
      已經寫好了。（支票上的印章和字是何人蓋的、寫的？）
      我不知道。…（〈提示偵查中筆錄，告以要旨〉有何意見
      ？）我拿錢託被告買東西，後來沒有買到，他應該把錢還
      我。」（買什麼東西？）買音響等等，是要做生意用的。
      我匯給被告80萬元，但被告並沒有將東西交給我，他就慢
      慢的將錢還給我。（如何知道支票是被告寄給你的？）被
      告先用電話和我聯絡說要寄支票給我，後來我就收到被告
      寄的支票，信封內只裝著壹張支票。…（被告有無跟你說
      這張支票報遺失了，要你不要去提領？）我收到支票以後
      ，被告有打電話給我說這張支票已經報遺失了，叫我不要
      去提領。（是否認識洪順宗？）我不認識。…（支票到底
      何人寄的？）可能是洪順宗寄的。」等語（見原審卷第
      39-43頁），復證稱：「（〈提示新營信用合作社函文，
      告以要旨〉票號0000000號支票是否由你提示？）是，但
      後來被退票了。（系爭支票為何會在你手上？）那是甲○○交給我的，因為他欠我錢，是他拿我的錢說要去買貨，
      後來沒有買，錢沒有還我，支票他何時交給我的，我已經
      忘了。（被告欠你多少錢？）80幾萬元。…（支票到底是
      何人交給你的？）我不認識洪順中（宗），支票是被告寄
      給我的。（支票現在何去？）我已經交還給乙○。（支票
      背面被告是否有背書？）支票背面沒有被告背書，是洪順
      中（宗）背書的。」等語（原審卷第111-112頁）。
    4.於本院上訴審則結證稱：「（提示系爭支票你如何得來？
      ）是被告欠我錢寄給我的。（被告何時寄給你？）不知道
      。…（提示支票影本你何時送到銀行？）時間我忘記了，
      我接到支票就拿去銀行了。（提示支票影本背面寫甲○○
      ？）被告打電話說要寄支票給我，被告有背書後來又刪掉
      了。（你認識洪順宗？）我不認識。…（為何你警訊筆錄
      會稱是你付訂金給洪順宗，電匯給被告帳戶？）曾經被告
      打電話過來說他是洪順宗，我說不對，後來才又改為洪順
      弘。（你收到支票時有蓋印章？）我不知道蓋什麼章。支
      票還沒有到期前我已經存入銀行，被告在未到期前有打電
      話叫我不要存入銀行，我覺得奇怪。我通知告訴人，告訴
      人才知道他的支票遺失了。」等語)（上訴卷第53-54頁）
      ，其後又稱：「（你今日是否有帶你在分局所提之錄音帶
      ？）都放在分局，我也不知道是否有拿回去。（是否有一
      位洪順宗此人與你有生意往來？）都是電話聯絡，我沒有
      見過洪順宗，可能洪順宗是被告，因為有一次講電話到後
      來有聽到被告聲音。（電話中他稱是洪順宗，為何你會認
      為是被告聲音？）都是被告變聲的。…（洪順宗與你有生
      意往來？）沒有，都是透過被告的，洪順宗只有打電話來
      。（你曾經打電話給洪順宗？）沒有，都是我打電話給被
      告，被告才聯絡洪順宗打電話給我。（提示被告所提之匯
      款憑證，有何意見？）那是被告還我的，他欠我80萬，之
      後他有還我。（為何被告稱是洪順宗還你的？）是被告經
      手的，我沒有見過洪順宗，如何欠我錢？（你的支票何時
      交給銀行代收？）我忘記了。…（提示支票退票時間是83
      年11月18日，有何意見？）我忘記了。（支票你何時交給
      銀行兌換？）票到期我才交給新營儲蓄部。（你何時收到
      支票？）我忘記了。」等語（上訴卷第81-83頁），其後
      又結證稱：「（提示支票是否你當時收到的？）是。（你
      如何收到此支票？）被告寄給我的。（提示你83年12月23
      日警訊筆錄你稱支票是洪順宗寄給你的？）我並沒有如此
      說。…（你向洪順宗買過東西？）沒有。（你有付過訂金
      給洪順宗？）從沒有。（你知悉洪順宗的帳號？）我不知
      道。（你有匯給被告多少錢？）我忘記了。…（你匯過幾
      次錢給被告？）我不記得。（你何時匯錢給被告？）我不
      知道。（你為何匯錢給被告？）被告叫我匯的。（洪順宗
      與被告有共同使用一個呼叫器？）是。…（你如何呼叫洪
      順宗？）被告叫我呼叫的。（呼叫器後面有無區編？）沒
      有。（你在警局有提出錄音帶？）有。（你提出錄音帶做
      何用？）是他們要我錄音的。…（此事你有告訴乙○？）
      我不記得。（當時被告有告訴你說支票已經遺失？）有。
      （被告告訴你支票已經遺失，你稱已經入銀行了？）我
      忘記了。（提示支票是否你提出合作金庫，合作金庫交換
      的？）是。…(6)（你為何會匯錢給被告？）我拜託他買香
      煙。（被告有告訴你錢拿給何人？）都是我要向他拿錢時
      ，他才說到洪的。（你有叫被告找出洪的？）他提不出來
      。（當時何人說支票要交給你？）洪的與被告都有說。…
      （電話中是否被告、洪的，與你一起說電話？）有。（支
      票你有要求洪的背書？）我只有要求被告背書。（被告劃
      掉背書你有問被告何原因？）他劃掉才寄給我。（被告有
      告訴你將票抽出來？）他只有叫我抽出並沒有說何原因。
      （你有與洪順宗說過電話，大約幾歲人？）都是粗聲，大
      約是中年人。有一次我與洪順宗說電話說後來才變成被告
      的聲音。…（你們有三人有壹個時點一起通電話？）沒有
      。（洪順宗與被告聲音有一樣？）洪順宗比較老。（請陳
      述被告如何打電話給你？）被告打電話給我一直說後來竟
      來變成另一個人的聲音，當時錢已經被被告拿走了。（你
      叫被告幫你買香煙？但是後來你警局卻說你叫被告買音響
      ？）這二種東西我都有拜託他買。…（你為何想要錄下被
      告的聲音？）我發覺他變聲，我才錄下一次他的聲音。（
      你的錄音帶是何人打電話給你？）被告打電話給我。」等
      語（上訴卷第139-149頁）
    5.於本院更(一)審結證稱：「（這張支票誰給你？〈提示原審
      卷第115頁〉）甲○○。（你收到這張支票時有沒有背書
      ？）有。（誰背書？）甲○○，後來又塗掉。另外一人是
      洪順宗。（甲○○誰塗掉？）他寄給時就已經塗掉。…
      （當時你有沒有告訴甲○○說要由他背書你才願意收受
      ？）忘記了。（洪順宗是誰？）我不認識。」（更(一)卷第
      42-43、45頁）、「（乙○所有而付款人為高雄市小港區
      農會、票號為0000000號、面額657,000元、發票日83年10
      月5日支票到底誰給你的？〈提示並告以要旨〉）甲○○
      、洪順宗都打電話說要寄支票給我。（你在警訊為何說洪
      順宗寄給你的？〈提示警訊第2頁並告以要旨〉）他們二
      人都有說，甲○○說要介紹洪順宗與我認識，都沒見到人
      …（甲○○在支票背書是支票交給你之前還是之後？）要
      寄支票之前我有向甲○○、洪順宗說要背書。後來都找不
      到人。（洪順宗真的有打電話給你？）有。（甲○○後來
      為何背書要塗掉？）我不知道，他寄來時就塗掉。（支票
      上工程行是什麼？）不知道。（洪順宗現在在何處？）不
      知道，也不知道他的住所（更(一)卷第73頁）。
    6.於本院更(二)審結證稱：「（有無帶錄音帶到庭？）沒有。
      （那錄音帶呢？有無交給曹警員？）有。…（當初妳去警
      局說是洪順宗打電話給妳的，請妳回想一下，為什麼那時
      候會覺得電話是被告打給妳的？）他是有打，但是一個洪
      順宗也有打，但是兩個人的聲音不同。（妳有無看過洪順
      宗？）沒有。（為什麼洪順宗會打電話給妳？）他說是被
      告叫他打的，兩個人都有打過電話，都有說要寄票給我，
      我只有聽過洪順宗的聲音而已，沒有見過洪順宗的人。（
      妳當初在警局有說支票是洪順宗寄給妳的，為什麼這麼講
      ？）他打電話之後我就收到支票了，我就拿去銀行。（妳
      在警局說他們兩人共用一個呼叫器是指什麼意思？）那麼
      久了，我也忘記了。（為何妳要電匯到甲○○的帳戶，因
      為甲○○是介紹人，而且甲○○和洪順宗為熟識，且共用
      一個呼叫器，由於洪順宗的要求，要我電匯到甲○○的帳
      戶，有何意見〈提示警卷並告以要旨〉？）可能是同一個
      機子講的，我也不知道，那麼久了，也忘記了。」等語（
      更(二)卷第91-93頁）。
   (二)觀諸證人丁○○前開之證詞，證人並不記得其係何時收到
     系爭支票，且就該支票係收到或到期前託收？支票係何人
     所寄？何人通知將寄支票？有無要求被告或「洪順宗」背
     書？其匯款予被告係為託「洪順宗」或被告買貨品？有無
     「洪順宗」此人？前後證詞均不一致，其證詞顯有瑕疵而
     不可遽採。而系爭支票係以郵寄交予丁○○，業據丁○○
     前後證述如一，復為被告不爭執，是證人丁○○就究係何
     人寄交支票，無法確實指證亦符合事理之常。
   (三)又若依證人丁○○之證詞：其於收到支票即存入銀行，於
     支票到期前被告又通知其該支票係遺失票據不要提示，其
     即以電話連絡被害人乙○，乙○始知其支票遺失云云，惟
     如前不爭執之事實所述，證人丁○○係於83年11月16日始
     將該支票存入銀行託收，然乙○於83年7月5日即申報該支
     票於83年6月30日遺失，是證人丁○○之前開證詞顯與客觀
     事證不符，難以採認。
   (四)綜上，證人丁○○證述支票係由郵寄收取乙節，固得採為
     判決之基礎，惟其餘部分則尚有瑕疵，且又與客觀事證不
     符，且該證言就係由何人交付支票乙節，其於該支票提示
     （83年11月18日）後之83年12月23日即已至警局製作筆錄
     （警卷第2頁背面-3頁），並就何人所交付應答過（警詢係
     供稱「洪順宗」），此自非因時間之經過而容易忘記之事
     ，惟證人丁○○就此節之前後陳述不一，實難解釋其為何
     反覆，是證人丁○○之證詞尚難遽採為認定被告有罪之依
     據。
十、本案中是否確有「洪順宗」此人存在？
  (一)被告雖辯稱：伊友人「洪順宗」欠其債款一百餘萬元，乃約
    「洪順宗」至任職之該電器行還錢，因怕冒名之事被「洪順
    宗」拆穿，故而先行離去，嗣「洪順宗」竊得系爭支票，因
    伊前所收受丁○○託其代購洋煙之款項已轉交給「洪順宗」
    處理，但「洪順宗」未購買交貨，為還款給丁○○，遂由其
    2人背書（嗣被告之背書又自行塗銷）後，由「洪順宗」持
    交付系爭支票給丁○○云云（偵卷第12頁反面、第34頁正反
    面，原審卷第41、42頁）。然依被告之辯稱，有下列不合理
    之處：
    1.被告並未能提出「洪順宗」之確實住址及其他相關資料，
      以供法院查證是否確有「洪順宗」此人。然依被告所供其
      與「洪順宗」有金錢上往來，「洪順宗」積欠其百萬元之
      債務，如若不虛，則其2人之交情應屬匪淺，且「洪順宗
      」所使用呼叫器又係與其相同號碼，被告卻無法陳明「洪
      順宗」之確實居住處所及聯絡方法，實屬不可思議。
    2.依系爭支票之背書記載，「洪順宗」之身分證字號為Ｚ000
      000000（原審卷第115頁），惟依該身分證字號查詢結果
      ，該人是60年次、住台北市之鄭智元（上訴卷第38頁），
      與被告所稱案發時約4、50歲、高雄旗津人（上訴卷第52
      頁、本院卷第99頁）不符。況若真有此人，被告既約「洪
      順宗」至被害人乙○處還錢，何以被告尚未取得「洪順宗
      」積欠之款項，即先行離去？又若被告真恐「洪順宗」揭
      發其通緝犯之身分，則何必約「洪順宗」至被害人乙○處
      還錢？又「洪順宗」既係被告友人，豈有揭發被告係通緝
      犯而以假名工作之必要？又若系爭支票真係「洪順宗」竊
      取，而發票人欄內又蓋有被害人乙○之印章，何以被告對
      系爭支票之來源未表示質疑而仍背書？又若真係「洪順宗
      」自己要使用系爭支票，被告與該債務關係無涉，何以被
      告願背書？被告所言，在在均與常情有違。
  (二)又被告於原審曾提出洪順宗匯款與丁○○丈夫莊兆偉之匯款
    聯單（原審卷第62、63頁），然被告若與本案債務無涉，何
    以上開匯款聯單至今仍留於被告手上？再參諸證人丁○○與
    「洪順宗」連絡電話與被告同號呼叫器（被告辯稱洪順宗所
    用呼叫器設有分號），則是否有「洪順宗」其人？在在確屬
    可疑！
  (三)至證人丁○○證述其與被告在電話通聯過程中，因被告突然
    變聲說是「洪順宗」，懷疑被告與「洪順宗」是同一人，經
    警授意私下錄音，並將錄音帶交給警局等語（上訴卷第143
    、146、147、149頁）。經本院前審函調該錄音帶準備送鑑
    定，惟該「錄音帶」卻業經警員戊○○依內政部警政署各警
    察機關檔案分類及保存年限分表之規定銷燬，又時間久遠，
    詳細情節亦模楜不清，此有高雄市政府警察局鼓山分局94年
    2月26日高市警鼓分三字第0940025493號函（更(二)卷第67頁
    ）及98年3月23日高市警鼓分偵字第0980006573號函附前開
    規定（本院卷第51-63）在卷可稽，該承辦之警員戊○○亦
    到庭證稱：當時是學長聽錄音帶，後來學長就教我怎麼寫，
    我就怎麼寫，該學長有二位已退休，一位涉瀆職案遭開除，
    已無法連絡等語（更(二)卷第94頁、95頁），是本案原承辦員
    警戊○○並未聽過該錄音帶內容，自無從證述錄音帶之談話
    內容是否另有「洪順宗」其人；本院前審亦請證人丁○○攜
    帶錄音帶至院，惟證人丁○○到院表示已無保存母帶（更(二)
    卷第84頁、第91頁），故此錄音帶業經銷燬，且未有母帶保
    存，本院自無法送請鑑定，以判斷被告所辯另有「洪順宗」
    其人是否可信。
  (四)綜稽被告所辯前揭情節，固不符常情且與經驗法則有違，而
    甚可疑，然依前開所述，被告是否竊取系爭支票並行使該偽
    造之支票，檢察官提出之資料，尚不足使通常一般之人均不
    致有所懷疑，而得確信其為真實之程度，自無從說服本院形
    成被告有罪之心證，基於無罪推定之原則，被告所辯雖不符
    吾人之經驗法則，然尚不能因被告未能證明「洪順宗」之存
    在即遽認被告有竊盜或偽造有價證券之犯行。
十一、按被告否認犯罪事實所持之辯解，縱屬不能成立，仍須有
      積極證據足以證明其犯罪行為，始能為有罪之認定。本件
      被告自始堅決否認有竊取及偽造系爭支票之犯行，辯稱系
      爭支票係「洪順宗」所竊取後交付給丁○○等語。被告所
      辯固不符常情或有違經驗法則而難遽採，惟因無積極證據
      足以證明被告確有竊取被害人乙○上開空白支票及偽造該
      支票之犯行，本件被告之行徑雖有可疑，惟公訴人既未舉
      出積極證據足以證明被告有上開犯行，被告否認該犯罪事
      實所持之辯解，縱屬不能成立，揆諸前開說明，自不能以
      推測或擬制之方法，以為裁判基礎，本件既不能證明被告
      犯罪，自應為被告無罪之判決。原審未詳予調查，即予被
      告論罪科刑，即有未洽，應由本院將原判決撤銷改判如主
      文第二項所示。又被害人所失竊之錄放影機，亦無積極證
      據足資證明為被告竊得，此部分未經起訴，本院無從審酌
      ，附此敘明。
據上論斷，應依刑事訴訟法第369條第1項前段、第364條、第301
條第1項，判決如主文。
本案經檢察官邱克斌到庭執行職務。
中    華    民    國    98    年    5     月    27    日
                  刑事第二庭  審判長法  官  葉居正
                                    法  官  郭千黛
                                    法  官  洪碧雀
以上正本證明與原本無異。
檢察官如不服本判決應於收受本判決後十日內向本院提出上訴書
，其未敘述上訴理由者並得於提起上訴後十日內向本院補提理由
書。
                                    書記官  魏芝雯
中    華    民    國    98    年    5     月    27    日


司法院資訊處製作；財團法人民間司法改革基金會備份。
